最高法院刑事判決　　　　　　　　　　　　　　　八十八年度台上字第二八二一號
　　上　訴　人　甲○○
　　選任辯護人　鄭國安律師
　　　　　　　　陳炳彰律師
　　　　　　　　吳麗珠律師
右上訴人因違反槍砲彈藥刀械管制條例案件，不服台灣高等法院高雄分院中華民國八
十七年十二月三十日第二審判決（八十七年度上訴字第二一八七號，起訴案號：台灣
屏東地方法院檢察署八十七年度偵字第三八○一號），提起上訴，本院判決如左：
    主  文
原判決撤銷，發回台灣高等法院高雄分院。
    理  由
本件原判決認定上訴人甲○○於民國八十五年五月中旬某日，在高雄六合夜市向不詳
姓名之人購得仿半自動手槍製造之金屬玩具槍一支、槍枝零組件槍身握把一支、槍管
五支、手槍滑套二個及玩具子彈及槍械各一批後，即基於改造槍彈之犯意，於八十七
年五月下旬某日，在屏東縣東港鎮○○路一九六之一號其借居處所，以其所有之砂輪
機、刻模機、卡尺等工具將該玩具手槍槍管換裝成金屬槍管並予以貫通，未經許可製
造成可發射子彈具有殺傷力之槍枝。其又同時將該玩具子彈填入適量火藥裝上金屬彈
頭，製造成具有殺傷力之子彈六發後持有之。嗣於八十七年六月三日十九時許，在上
址，為警查獲等情。因而維持第一審論處上訴人未經許可，製造可發射子彈具有殺傷
力之槍枝（累犯）罪刑之判決，駁回上訴人在第二審之上訴。固非無見。
惟查，(一)、修正後槍砲彈藥刀械管制條例第十九條第一項，固明文犯該條例第十一條
第一項、第十二條第一項之製造槍、彈罪，經判處有期徒刑者，應於刑之執行完畢或
赦免後，令入勞動場所強制工作。但司法院大法官會議於八十七年十二月十八日對此
作成釋字第四七一號解釋，其解釋文為：「人民身體之自由應予保障，憲法第八條設
有明文。限制人身自由之法律，其內容須符合憲法第二十三條所定要件。保安處分係
對受處分人將來之危險性所為拘束其身體、自由等之處置，以達教化與治療之目的，
為刑罰之補充制度。本諸法治國家保障人權之原理及刑法之保護作用，其法律規定之
內容，應受比例原則之規範，使保安處分之宣告，與行為人所為行為之嚴重性、行為
人所表現之危險性，及對於行為人未來行為之期待性相當。槍砲彈藥刀械管制條例第
十九條第一項規定：『犯第七條、第八條、第十條、第十一條、第十二條第一項至第
三項、第十三條第一項至第三項之罪，經判處有期徒刑者，應於刑之執行完畢或赦免
後，令入勞動場所，強制工作，其期間為三年。』此項規定不問對行為人有無預防矯
治其社會危險性之必要，一律宣付強制工作三年，限制其中不具社會危險性之受處分
人之身體、自由部分，其所採措施與所欲達成預防矯治之目的及所需程度，不合憲法
第二十三條所定之比例原則。犯上開條例第十九條所定之罪，不問對行為人有無預防
矯治其社會危險性之必要，一律宣付強制工作三年之部分，與本解釋意旨不符，應自
本解釋公布之日起不予適用。犯該條例第十九條第一項所列舉之罪，依個案情節符合
比例原則部分，固應適用該條例宣告保安處分；至不符合部分而應宣告保安處分者，
則仍由法院斟酌刑法第九十條第一項規定之要件，依職權為之，於此，自無刑法第二
條第二項之適用，亦即仍有從新從輕原則之適用」。據此，適用槍砲彈藥刀械管制條
例第十九條第一項宣告強制工作之處分，須依個案情節審酌是否符合比例原則，並非
犯上開條例第十九條第一項所定之各罪者，不問對行為人有無預防矯治其社會危險性
之必要，即可一律宣告強制工作。本件第一審判決並未說明對上訴人有無預防矯治其
社會危險性之必要、及斟酌個案情節是否符合比例原則之理由，即對上訴人宣告強制
工作之處分，自屬理由不備之違法。原判決未予糾正，仍予維持，同屬違誤。(二)、查
扣之槍械設計圖二頁及玩具槍手冊一本，據上訴人辯稱係買玩具槍時之附件說明書，
並非改造槍枝所用之物（見第一審卷第十七頁）。則原判決未說明該設計圖及玩具槍
手冊與上訴人製造槍枝之犯行有何關係；且上訴人於警訊中僅供認被查獲之工具是用
來改造槍枝的，並未言及上述設計圖與手冊係改造槍枝所用，乃原判決逕謂上述設計
圖及手冊亦屬供上訴人改造或預備改造槍彈所用，業據其於警訊時供承明白，並依法
沒收云云（見原判決第四頁第十四至十六行），尚嫌理由不備及理由矛盾之違誤。上
訴人上訴意旨，指摘原判決不當，非無理由，應認有撤銷發回更審之原因。
據上論結，應依刑事訴訟法第三百九十七條、第四百零一條，判決如主文。
中      華      民      國    八十八    年      六      月      三      日
                              最高法院刑事第八庭
                                  審判長法官  池  啟  明
                                        法官  石  木  欽
                                        法官  王  憲  義
                                        法官  陳  世  雄
                                        法官  高  金  枝
      右正本證明與原本無異
                                              書  記  官
中      華      民      國    八十八    年      六      月      七      日
